【裁判字號】    87,訴,1070
【裁判日期】    890229
【裁判案由】    返還不當得利
【裁判全文】
臺灣士林地方法院民事判決  八十七年度訴字第一○七○號
    原      告  財政部國有財產局
    法定代理人  劉金標
    訴訟代理人  楊進興律師
                黃雅惠            住台北市○○○路○段九十六號十二樓
                                  送達代收人  楊進興律師
    被      告  戊○○            住台北市○○區○○路一五六巷二十六號
                丙○○            住台北市○○區○○路一五六巷二十六號
                甲○○            住台北市○○區○○街一一三號
                丁○○            住台北市○○區○○路六十三號二樓
                乙○○        .
右當事人間請求返還不當得利事件，本院判決如左：
    主      文
被告應連帶給付原告新台幣伍拾萬零玖仟貳佰捌拾伍元，及自民國八十九年一月二十
日起至清償日止，按年息百分之五計算之利息。
訴訟費用由被告連帶負擔十分之三，餘由原告負擔。
本判決於原告以新台幣壹拾柒萬元供擔保後，得假執行。
    事      實
甲、原告方面：
  一、聲明：
    (一)被告等應連帶給付原告新台幣壹佰柒拾壹萬肆仟壹佰元及自追加被告狀繕本最
      後送達被告翌日起至清償日止按年息百分之五計算之利息。
    (二)原告願供擔保請准予宣告假執行。
二、陳述：
    (一)查坐落台北市○○區○○段三小段三八一地號土地為原告經管之省有土地，此
      有土地登記簿謄本可證。詎被告之被繼承人葉天助未經原告同意，自民國七十
      八年十月一日起即擅自無權占有上開土地而使用收益，嗣葉天助於八十四年六
      月二十七日死亡，其權利義務由其繼承人即被告等人繼承，並繼續占用系爭土
      地，故原告自得向其催討相當於租金之不當得利。
    (二)按無法律上之原因而受利益，致他人受損害者，應返還其利益，民法第一百七
      十九條定有明文。又「無權占用他人土地，可能獲得相當於租金之利益為社會
      通常之觀念」，最高法院六十一年台上字第一六九五號判例意旨足資參照。復
      按城市地方房屋之租金，以不超過土地及其建築物申報總價年息百分之十為限
      ，土地法第九十七條第一項定有明文，而所謂土地價額係指法定地價而言，土
      地法施行法第二十五條亦有明。又土地法第一百四十八條規定，土地所有權人
      依土地法所申報之地價為法定地價，並參照平均地權條例施行細則第二十一條
      規定，公有土地以各該宗土地之公告地價為申報地價，免予申報。
    (三)經查，本件系爭土地係台灣省所有，是為公有土地，依上開法律規定，自應以
      該地號之公告地價作為申報地價。本件計算相當於租金之不當得利，於前開法
      定限制內，自得比照台灣省政府所訂省有土地租金率年息百分之十以內範圍計
      算之，詳如計算表。
    (四)系爭土地上建物依被告所稱其父親葉天助所有，經查葉天助已於八十四年六月
      二十七日死亡，依民法第一一四七條、一一四八條、一一三八條規定，應由其
      子女即長子戊○○、長女丙○○、次女甲○○、參女丁○○、肆女乙○○繼承
      之，故依民法第一一五三條規定：「繼承人對於被繼承人之債務負連帶責任」
      。又被告等繼承上開房屋為公同共有且為連帶債務，應屬必要共同訴訟，爰依
      法追加其他繼承人為共同被告。並追加依共同侵權行為規定對被告請求。
三、證據：提出戶籍謄本、地價證明書、計算表、土地登記謄本等為證，並聲請履勘
    現場。
乙、被告戊○○、丙○○、丁○○、乙○○方面：
一、聲明：駁回原告之訴。
二、陳述：
    建物係祖先留下，至今已使用系爭土地一百餘年，因被告及先人均不懂法律，不
    知如何辦理登記，且被告得依國有財產法第五十二條之二申請讓購系爭土地，又
    原告得請求之不當得利時效亦僅五年，主張時效抗辯，超過五年部分不得請求。
丙、被告甲○○方面：
    被告甲○○未於言詞辯論期日到場，亦未提出書狀作何聲明或陳述。
    理      由
一、程序方面：
  (一)被告甲○○經合法通知未於言詞辯論期日到場，查無民事訴訟法第三百八十六條
    各款所列情形，茲依原告之聲請，由其一造辯論而為判決。
  (二)本件原告原起訴僅列被告戊○○一人，於訴狀送達後追加其餘被告為共同被告，
    並追加以共同侵權行為法律關係為訴訟標的，被告戊○○於訴之追加無異議而為
    本案之言詞辯論，視為同意追加，依民事訴訟法第二百五十五條第二項、第一項
    第一款之規定，原告追加之訴為合法，先予敘明。
二、本件原告主張：系爭土地係其經管之省有土地，被告之被繼承人葉天助未經原告
    同意，自七十八年十月一日起即占有上開土地而使用收益，嗣葉天助於八十四年
    六月二十七日死亡，其權利義務由其繼承人即被告等人繼承，並繼續占用系爭土
    地，及系爭土地上現有建物坐落其上，使用面積共計一百平方公尺，範圍如附圖
    所示之事實，業據提出戶籍謄本、繼承系統表等件為證，並為被告所不爭執，並
    經本院至現場履勘，囑託台北市建成地政事務所測量，繪有土地複丈成果圖在卷
    可稽，原告此部分主張自可信為真實。
三、按因故意或過失，不法侵害他人之權利者，負損害賠償責任；又無法律上之原因
    而受利益，致他人受損害者，應返還其利益，民法第一百八十四條第一項、第一
    百七十九條第一項分別定有明文。又民法第一百八十五條第一項前段規定，數人
    共同不法侵害他人之權利者，連帶負損害賠償責任。本件系爭房屋既經被告自認
    為其祖先所建，後由其父葉天助繼承，葉天助死亡後由被告等人繼承，則系爭房
    屋應為被告等人公同共有，彼等均為系爭土地目前之占有人。被告雖辯稱依國有
    財產法第五十二條之二得申請讓購系爭土地云云，惟該條文係規定：「非公用財
    產類之不動產，於民國三十五年十二月三十一日以前已供建築、居住使用至今者
    ，其直接使用人得於本法修正施行日起三年內，檢具有關證明文件，向財政部國
    有財產局或所屬分支機構申請讓售，經核准者，其土地面積在五百平方公尺以內
    部分，得按第一次公告土地現值計價。」縱被告可依該規定申請讓購，然在其等
    申請讓購核准以前，究難謂非無權占有，且不影響其等於讓購以前對原告所應負
    之賠償責任，故被告此項抗辯並無足取，此外，被告五人既未能證明有使用系爭
    土地之正當權源，原告指其等及其被繼承人葉天助為無權占有，應可信為真實。
    。被告五人無權占有系爭土地，而享有使用該土地之利益，原告因而受有損害，
    原告自可依侵權行為規定，請求被告賠償相當於租金之損害，亦得本於不當得利
    之關係，請求被告返還占有系爭土地之利益。又本件被告五人於被繼承人死亡後
    因繼承而取得公同共有之系爭房屋，無權占用原告所有土地，係屬數人共同不法
    侵害原告之所有權，依前揭民法規定，應負連帶賠償責任，至被繼承人葉天助死
    亡前對原告所負之不當得利或債權行為債務，則依民法第一千一百五十三條第一
    項之規定，負連帶責任。惟按「無法律上之原因而獲得相當於租金之利益，致他
    人受損害時，如該他人之返還利益請求權已逾租金短期消滅時效之期間，對於相
    當於已罹消滅時效之租金之利益，不得依不當得利之法則，請求返還」（參照最
    高法院六十五年六月八日、六十五年度第五次民庭庭推總會議決定（二）），又
    利息、租金、贍養費、退職金及其他一年或不滿一年之定期給付債權，其各期給
    付請求權，因五年間不行使而消滅，民法第一百二十六條定有明文。是被告既為
    時效之抗辯，則原告就其請求超過五年之相當於租金之不當得利，已因時效而消
    滅。而原告於八十七年七月二十日聲請對被告發支付命令，是原告得請求之部分
    ，為自八十七年七月二十日起回溯五年，即自八十二年七月二十日起算至返還土
    地之日止之期間。
四、依土地法第一百零五條準用同法第九十七條第一項規定，土地之租金以不超過土
    地申報地價總額年息百分之十為限；該項有關土地租金之規定，於計算損害賠償
    或相當於租金利益之事件，應可援引為據。本件系爭土地於八十年七月、八十三
    年七月及八十六年七月起之申報地價分別如附表所示，有原告提出之地價證明書
    及土地登記簿謄本各一份可稽，本院斟酌系爭房屋做為住宅使用，建物已甚為老
    舊，房屋面臨之太原路一五六巷路寬僅約四公尺，附近均為老舊建築之房屋，系
    爭土地距離民生西路、承德路二僅數公尺，業據本院到場勘驗，製有勘驗筆錄一
    份在卷可稽，斟酌系爭土地坐落地段、附近區域工商繁榮程度、被告利用土地之
    經濟價值及利益，認本件被告應返還之利益或應賠償之損害以按申報地價之百分
    之三計算為相當。爰依此計算被告應給付原告之相當於租金之不當得利或損害金
    金額如附表所示。原告於如附表所示金額及自起訴狀繕本送達翌日即八十七年十
    一月二十八日起至返還系爭土地之日止，按各該年度申報地價年息百分之三計算
    之損害金範圍內，請求被告連帶給付，及自追加被告狀繕本最後送達被告翌日即
    八十九年一月二十日起至清償日止，加計法定遲延利息，核無不合，應予准許；
    超過部分則難謂有據，應予駁回。
五、原告起訴陳明請求宣告假執行，經核於其勝訴部分並無不合，爰酌定相當擔保金
    額准許之。至原告其餘之訴既經駁回，其假執行之聲請即失所附麗，應併駁回之
    。
六、結論：本件原告之訴為一部有理由一部無理由，並依民事訴訟法第三百八十五條
    第一項前段、第七十九條本文、第八十五條第二項、第三百九十六條第一項、第
    三百九十條第二項，判決如主文。
中      華      民      國    八十九    年      二      月    二十九    日
                                    台灣士林地方法院民事第二庭
~B法      官  陳麗芬
右為正本係照原本作成。
如對本判決上訴，須於判決送達後二十日內向本院提出上訴狀。
中      華      民      國    八十九    年      四      月     十九     日
~B法院書記官  黃建新
~f0
~t40
 附表
┌────┬───┬─────┬────┬──┬───────────────┬───┐
│ 起  迄 │      │ 占用面積 │申報地價│年息│     應收金額(新台幣  元)     │      │
│        │年  數│(平方公尺)│(新台幣 │利率│     (計   算   方   式 )     │ 合 計│
│ 年月日 │      │          │   元 ) │    │                              │      │
├────┼───┼─────┼────┼──┼───────────────┤563216│
│        │      │          │        │    │122285                        │      │
│82.7.20 │  346 │   100    │43000   │    │(100x43000x346/365x3%=122285) │      │
│   │   │  --- │          │        │3%  │                              │      │
│83.6.30 │  365 │          │        │    │                              │      │
│        │      │          │        │    │                              │      │
├────┼───┼─────┼────┼──┼───────────────┤      │
│        │      │          │        │    │387000                        │      │
│83.7.1  │      │   100    │43000   │    │(100x43000x3x3%=387000)       │      │
│   │   │  3   │          │        │3%  │                              │      │
│86.6.30 │      │          │        │    │                              │      │
│        │      │          │        │    │                              │      │
└────┴───┴─────┴────┴──┴───────────────┴───┘


司法院資訊處製作；財團法人民間司法改革基金會備份。
